臺灣高等法院民事判決
108年度上易字第882號
上  訴  人  新北市三芝區公所

法定代理人  林慶豐  
訴訟代理人  張雯芳律師
被  上訴人  林棟樑  
            華榮爵  
上  一  人
訴訟代理人  廖振洲律師
上列當事人間請求繼續審判事件，上訴人對於中華民國108年6月
5日臺灣士林地方法院107年度續字第2號第一審判決提起上訴，
本院於109年3月4日言詞辯論終結，判決如下：
    主      文
上訴駁回。
第二審訴訟費用由上訴人負擔。
    事實及理由
一、上訴人主張：伊於民國88年10月6日與華榮爵簽訂「三芝鄉
    垃圾場土地租賃協議書」（下稱系爭協議書），承租其所有
    重測後之新北市○○區○○段0000地號土地（下稱系爭1575地號
    ）作為垃圾掩埋場使用。依系爭協議書第3條約定「乙方（
    新北市三芝區公所）為使用目的得變更租賃土地地形及在租
    賃地上為建築及設備，租賃期滿甲方（即華榮爵）不得要求
    恢復租賃前之原狀」，系爭1575地號上堆置之雜物及擋土牆
    結構體（下稱系爭雜物、結構體），為系爭1575地號及其上
    垃圾掩埋場之一部，設置結構體目的為避免垃圾掩埋場垃圾
    流失、飄散，屬非經毀損或變更其物之性質，無法與系爭15
    75地號上垃圾掩埋場分離，無獨立經濟價值，有固定性、繼
    續性，已附合為系爭1575地號及其上垃圾掩埋場之重要成分
    ，由華榮爵取得所有權，伊非系爭雜物及結構體之所有人，
    對系爭雜物及結構體無清除、拆除權限，無法依兩造於107
    年1月30日在原法院106年度訴字第1476號返還土地等事件成
    立之和解（下稱系爭和解）履行，伊就系爭和解顯屬當事人
    不適格。伊當初在系爭1575地號興建垃圾掩埋場時，已經新
    北市淡水地政事務所（下稱淡水地政事務所）鑑界，無越界
    占用林棟樑所有新北市○○區○○段0000地號土地（下稱系爭15
    72地號），伊於系爭和解時查無鑑界及興建資料，致誤認當
    時未鑑界即興建而有越界情形，始同意和解，且伊之和解係
    以公共利益評估（包括公共安全衛生、水土保持、拆除清運
    經費等），因垃圾掩埋場之隱蔽部分過多，雜草叢生、致未
    能完整評估，伊就和解之重要爭點有錯誤，故系爭和解有撤
    銷原因，爰依民事訴訟法第380條第2項規定請求繼續審判等
    ，聲明：原法院106年度訴字第1476號返還土地等事件准予
    繼續審判。原審為上訴人敗訴之判決，上訴人不服，提起上
    訴，上訴聲明：㈠原判決廢棄。㈡原法院106年度訴字第1476
    號返還土地等事件准予繼續審判。
二、被上訴人方面：
  ㈠華榮爵以：上訴人於106年8月2日已知現場狀況，其訴訟代理
    人於原審106年12月20日開庭時庭呈相關工程圖說等資料，
    自承設置垃圾掩埋場、施作相關工程，早已知悉相關工程，
    仍於107年1月30日同意和解、負責拆除，成立系爭和解，却
    至107年9月26日方提起繼續審判訴訟，已逾30日不變期間；
    上訴人施作擋土牆、溝渠等工作物有無鑑界及越界，於和解
    前即可查證主張，惟於原審106年12月20日審理時稱「那時
    候資料已經找不到了，我只有找到相關工程及圖說」，縱上
    訴人嗣後方查出資料，顯因未予清查所致，其有過失之責；
    又106年8月2日現場測量時，兩造對測量之標的、範圍均無
    異議，上訴人亦未否認工作物與雜物占有狀況而同意和解，
    今竟推翻前測量結果，顯見其確有過失，依民法第88條第1
    項但書規定及最高法院83年台上字第2383號判決先例，不得
    主張撤銷和解。占用系爭1572地號之擋土牆、垃圾雜物均為
    上訴人設置及所有，與伊無關，系爭擋土牆及水泥溝渠高約
    3至5米，附著土地，具有排水、固定雜物土石之經濟上目的
    ，不易移動，係定著物，而土地上之雜物為動產、獨立物，
    可與土地分離清除，均無民法第811條規定之適用。依和解
    筆錄，上訴人願意清除、拆除雜物及工作物，伊亦同意上訴
    人拆除、施工，訴訟上之和解已生和解之創設效力，無當事
    人不適格之情形。本案重要爭點係「擋土牆、溝渠、垃圾雜
    物現在有無占用系爭1572地號」，而「以前是否曾鑑界、有
    無越界」非本案重要爭點，亦非和解條件等語，資為抗辯。
    答辯聲明：上訴駁回。
　㈡林棟樑以：伊所提原訴係主張上訴人無權占用伊之系爭1572
    地號堆置垃圾、設置駁坎、排水溝，請求清運及拆除，淡水
    地政事務所派員測量確有占用之事實，上訴人亦自認係其所
    為而同意拆除，故達成訴訟上和解，並無當事人不適格或意
    思表示錯誤之原因。華榮爵出租系爭1575地號時是否有鑑界
    再交由上訴人使用與伊無涉，上訴人係因在系爭1572地號堆
    置垃圾、設置駁坎、排水溝之事實而同意和解，並非因承租
    系爭1572地號時曾經勘測界址而同意和解，自無意思表示錯
    誤之情形，況華榮爵於出租時既有勘測界址，更能證明上訴
    人使用系爭1575地號時，確有越界無權占用系爭1572地號之
    事實，是上訴人同意和解，並無意思表示錯誤等語，資為抗
    辯。答辯聲明：上訴駁回。
三、查林棟樑在106年5月17日起訴請求上訴人及華榮爵就林棟樑
    之系爭1572地號如原審判決附圖所示斜線部分面積約300平
    方公尺（以實測為準）所推置之垃圾予以清除乾淨，及設置
    的排水溝與駁坎予以拆除，將土地回復原狀返還，雙方於10
    7年1月30日成立系爭和解。系爭和解筆錄記載：上訴人願將
    林棟樑所有系爭1572地號如附圖（106年8月25日複丈成果圖
    ）所示斜線部分面積（編號Ａ1，378.79平方公尺）上所堆置
    之雜物及結構體予以清除及拆除，將土地回復原狀，返還林
    棟樑等，有民事起訴狀、系爭和解筆錄為憑（見原審卷第17
    至20頁），且為兩造所不爭（見本院卷第126頁），可信為
    真。
四、上訴人主張伊於系爭和解時查無鑑界資料，致誤認因伊未鑑
    界即興建地上物而有越界之事，是系爭和解有無效及得撤銷
    原因，伊得請求繼續審判等情；為被上訴所否認，並以前詞
    置辯。經查：
　㈠當事人以和解有無效或得撤銷之原因，請求繼續審判者，應
    於30日之不變期間內提起；前項期間，自和解成立時起算；
    其和解無效或得撤銷之原因發生或知悉在後者，均自知悉時
    起算，但自和解成立後已逾5年者，不得請求，民事訴訟法
    第380條第4項準用第500條第1項、第2項定有明文。系爭和
    解於107年1月30日成立，有筆錄可稽（見原審卷第19、20頁
    ），上訴人主張於系爭和解成立後，因調閱相關資料及函詢
    、諮詢有關單位及律師，於107年8月28日接獲淡水地政事務
    所通知始知系爭和解有無效及撤銷原因（同上卷第11頁），
    故於107年9月26日具狀請求繼續審判，有民事請求繼續審判
    狀可憑（同上卷第8頁），依前開規定，其提起本件請求，
    未逾知悉事由之日起30日，並無不合法。
　㈡就特定訴訟得以自己名義為原告或被告之資格，因而得受本
    案判決者，謂之當事人適格，即在特定訴訟，原告主張為訴
    訟標的之法律關係，兩造均有實施訴訟之權能，其當事人即
    為適格。在給付訴訟，祇須原告主張自己係有請求權之人，
    即為原告適格，而以原告主張其有給付義務者，即為被告適
    格，非必以實體上判斷之結果為當事人適格之標準，亦即不
    以對該訴訟標的物或權利本身有處分權者為限。系爭和解筆
    錄為「被告新北市三芝區公所願將原告所有坐落新北市○○
    區○○段0000地號土地如附圖（106年8月25日複丈成果圖）所
    示斜線部分面積（編號A1，378.79平方公尺；編號A2，64.8
    7平方公尺）上所堆置之雜物及結構體予以清除及拆除，將
    土地回復原狀，返還原告。履行期間107年5月到12月底辦理
    改善完成。被告華榮爵同意被告三芝區公所為前項的施工
    時，得經過其所有同地段1575地號土地，且同意在該土地與
    同地段1572地號土地之交界邊緣施作擋土牆及水溝等工作物
    ，但工作物的設置位置在1575地號土地上。」（見原審106
    年度訴字第1476號卷《下稱1476號卷》第51、52頁）。其上所
    示系爭雜物及結構體，為上訴人設置垃圾掩埋場時所堆置及
    設置，與土地出租人華榮爵無涉，系爭擋土牆為定著物，而
    系爭雜物得以清運方式清除，與系爭雜物、結構體之所有權
    歸屬無涉，縱依系爭協議書第3條約定租賃期滿時華榮爵不
    得要求上訴人恢復租賃前原狀，亦僅限於系爭結構體合法建
    築於華榮爵之系爭1575地號，對華榮爵有契約上拘束力，與
    林棟樑無涉。又依淡水地政事務所106年8月25日土地複丈成
    果圖所示，系爭結構體及雜物確有占用林棟樑之系爭1572地
    號，有複丈成果圖可稽（見1476號卷第53頁），上訴人同意
    拆除結構體及清除雜物，土地出租人華榮爵亦同意而成立系
    爭和解，其內容復未違背法律強制規定，且係以系爭1572地
    號遭占用之實際狀況及排除占有為和解條件，已生和解創設
    效力，依上說明，林棟樑係主張權利之人，上訴人及華榮爵
    係林棟樑主張有給付義務之人，顯見系爭和解筆錄並無當事
    人不適格之情形甚明。
  ㈢按和解有無效或得撤銷之原因者，當事人得請求繼續審判，
    民事訴訟法第380條第2項定有明文。和解如有私法上或訴訟
    上無效或得撤銷之事由存在，均屬上開得請求繼續審判之事
    由。又和解不得以錯誤為理由撤銷之。但有左列事項之一者
    ，不在此限：和解所依據之文件，事後發見為偽造或變造
    ，而和解當事人若知其為偽造或變造，即不為和解者。和
    解事件，經法院確定判決，而為當事人雙方或一方於和解當
    時所不知者。當事人之一方，對於他方當事人之資格或對
    於重要之爭點有錯誤，而為和解者。民法第738條固定有明
    文，但其立法理由謂：「謹按和解既屬契約之一，則依契約
    原則，凡有錯誤被詐欺或被脅迫情事，據本法總則第88條、
    第92條之規定，均得為撤銷之原因，毫無疑義。惟本條則屬
    例外規定，凡事一經和解，即使有於當事人一方有不利之情
    形，亦不得以錯誤為理由而撤銷之。然若和解所依據之文件
    ，係偽造或變造，經事後始行發見，而和解當事人如知其為
    偽造或變造，即不為和解者，或和解事件經法院確定判決，
    而為當事人雙方或一方，於和解當時所不知者，或當事人之
    一方，對於他方當事人之資格，或對於重要之爭點有錯誤而
    為和解者，此種情事，均關重要，既反乎真實符合之主義，
    自仍許當事人據為撤銷之理由，以保護其利益。故設本條以
    明示其旨。」，足見若屬「錯誤」而生之不利益，不得以錯
    誤為由依民法第738條規定撤銷作為繼續審判之理由。又民
    法第738條以錯誤為原因而撤銷和解，係規定於債編，並無
    排除民法總則之適用，則民法第88條第1項但書規定撤銷錯
    誤之意思表示，以其錯誤非由表意人自己之過失者為限，於
    民法第738條以錯誤為原因而撤銷和解，自亦有其適用。
　㈣系爭和解於107年1月30日成立，和解內容就系爭雜物及結構
    體為上訴人所興建，經淡水地政事務所測量有部分設置於林
    棟樑之系爭1572地號，上訴人於前案中稱「如果釐清責任確
    實是公所該負責，公所也願意負責。」，並以107年1月3日
    新北芝工字第1072340041號函說明「有關新北市○○區○○段00
    00地號佔用土地返還事宜，本所辦理佔用土地恢復施工期間
    ，施工範圍預期會使用新北市○○區○○段0000○0000○0○地號，
    改善期程預計於107年5月起至107年12月底前辦理完成。」
    ，有複丈成果圖及公函等可參（見1476號卷第24、48、51至
    53頁），系爭和解之三方同意由上訴人利用系爭1575地號拆
    除占用系爭1572地號之系爭雜物及結構體，和解內容所示占
    用土地範圍既經淡水地政事務所測量，上訴人並以公函表示
    拆除占用物所需時間，顯見上訴人就系爭雜物及結構體越界
    建築系爭1572地號範圍知悉甚明，要無對於重要爭點有錯誤
    而和解之情形。至於上訴人稱因簽訂系爭協議書時未予鑑界
    ，而誤認有越界建築情事，因垃扱掩埋場隱蔽部分過多、雜
    草叢生，致未能完整評估，造成伊對於包括公共安全衛生、
    水土保持、拆除清運經費等公共利益評估等重要爭點有錯誤
    而達成系爭和解云云。縱認其所述屬實，因上開事項均為和
    解前即得查證及評估，並無不能查證及評估之情事，就上開
    疏未查證及評估之事，屬於上訴人自身認知錯誤所致，係可
    歸責於已之事由，依上開說明，上訴人仍不得主張依民法第
    738條規定意思表示有錯誤而撤銷和解。另上訴人聲請函詢
    淡水地政事務所欲釐清何以2次測量會有部分不同，因測量
    有錯誤或因測量方法不同造成之結果，屬於和解成立後所發
    現之事，不屬得請求繼續審判之事由，故無調查必要。
  ㈤又上訴人主張縱系爭雜物及結構體有越界之事，但林棟樑請
    求清除及拆除，對其所有之系爭1572地號使用幾無實益，其
    所得利益甚微，而伊將因此支出超過新臺幣1,300萬元之龐
    大公庫費用，恐危及伊對其他公共安全、水土保持及環境衛
    生之行政行為甚鉅，對系爭1572地號之利用亦屬不利，違反
    公共利益，且以損害他人為主要目的，屬權利濫用，不應准
    許云云。惟本件係就系爭和解是否有無效或得撤銷之事由予
    以認定，就林棟樑於前案（即原審106年度訴第1476號事件
    ）中對上訴人及華榮爵所提訴訟有無理由一事，並不予審酌
    ，故上訴人此部分主張亦無可採。
五、綜上所述，本件上訴人依民事訴訟法第380條第2項規定請求
    繼續審判，於法不合，不應准許。原審為上訴人敗訴之判決
    ，並無不合。上訴論旨指摘原判決不當，求予廢棄改判，為
    無理由，應駁回其上訴。
六、本件事證已臻明確，兩造其餘之攻擊或防禦方法及所用之證
    據，經本院斟酌後，認為均不足以影響本判決之結果，爰不
    逐一論列，附此敘明。
七、據上論結，本件上訴為無理由，依民事訴訟法第449條第1項
    、第78條，判決如主文。
中　　華　　民　　國　 109　　年　　3 　　月　　25　　日
                  民事第十九庭  
                      審判長法  官  魏麗娟
                            法  官  陳慧萍
                            法  官  潘進柳
正本係照原本作成。
不得上訴。
中　　華　　民　　國　　109 　年　　3 　　月　　26　　日

　　　　　　　　　　　　　  書記官  廖婷璇